【裁判字號】    96,簡,931
【裁判日期】    970930
【裁判案由】    消防法
【裁判全文】
臺北高等行政法院判決
                                       96年度簡字第931號
原      告  甲○○
被      告  臺北市政府
代  表  人  乙○○市長）住同.
                          送達代收人  臺北市政府消防局
上列當事人間因消防法事件，原告不服內政部中華民國96年11月
2 日台內訴字第0960095573號（案號：0000000000）訴願決定，
提起行政訴訟。本院判決如下：
    主  文
原告之訴駁回。
訴訟費用由原告負擔。
    事  實  及  理  由
一、事實概要：緣原告係依消防法規定領有消防設備士執業證書
    之專業人員，受坐落於臺北市○○區○○街96號「新光士林
    華廈A 棟」管理權人林谷堅委託辦理民國（下同）95年下半
    年度消防安全設備檢修申報。經被告所轄消防局第四大隊士
    林中隊劍潭分隊於96年1 月8 日前往該場所實施消防安全設
    備檢修申報複查，發現1.滅火器、室內消防栓設備、火警自
    動警報設備、緊急廣播設備、標示設備、緊急照明設備等6
    項設備未登載檢查器材、設備製造廠商及型式等資料。2.消
    防安全設備改善計畫書未登載損壞設備之正確樓層、位置及
    數量。3.地下1 層、2 樓至9 樓之消防設備平面圖未檢附於
    申報書內。經被告所轄消防局開單舉發，原告向被告所轄消
    防局提出96年1 月8 日及96年3 月21日意見陳述書，經該局
    召開會議認仍應依消防法第38條第3 項處分，被告乃以96年
    4 月12日府消預字第09630189600 號處分書裁處原告罰鍰新
    臺幣（下同）4 萬8 千元。原告不服，提起訴願，遭決定駁
    回，遂提起本件行政訴訟。
二、原告起訴意旨略以：
  (一)原告受「新光士林華廈A 棟」場所委託進行其消防安全設備
    檢修申報之工作，原告消防申報書內容由於消防局初次採用
    網路電腦申報表格填寫方式不熟悉以致漏填補助參考資料，
    但並無隱瞞現場設備故障狀態亦無任何現場設備未提出申報
    ，且報告書主要表格內均有做出○號及X 號之主要判定，也
    均有記載設備故障狀態，亦於消防改善計畫書內列出故障情
    形並無遺漏及隱瞞不實，亦未有貪圖任何不當利益而為場所
    進行不實申報之故意犯行，故未構成消防法不實檢修之違法
    要件。
  (二)本案為申報書內容附註資料登載未詳細之現象，應未構成消
    防署（88）消署預字第8806714 號函所提出之「應檢修未檢
    修仍申報」或「應實施檢修設備未辦理檢修及申報」以應檢
    未檢及應報未報為主之2 大項不實檢修申報之要件。如前所
    述，原告均已提出，且報告書主要表格內均已做出○號及X
    號之主要判定，亦於消防改善計畫書內列出故障情形並無遺
    漏設備未提報及隱瞞不實，故應無不實檢修申報的要件形成
    。有關申報書內若有重要數據未填寫，消防單位應不予收件
    或儘速退件要求補件，而非直接使人入罪，如此有失法律正
    義精神。
  (三)綜上所述，原告確實至場所檢查，並且將現場設備是故障或
    堪用情形表明於申報書內，並無不實檢修情事，若消防單位
    認為填寫不完整，原告願做補充說明或退件重報。原告認為
    本案應以退件訂正或要求補文說明訂正或重新申報之方式處
    置較為適當，本案並無犯罪行為，為此請求訴願決定及原處
    分均撤銷。
三、被告答辯則以：
  (一)查本案場所「新光士林華廈A 棟」係為「消防法」第6 條規
    定應設置及維護消防安全設備之場所；又依「消防法」第9
    條前段規定：略以「依第6 條第1 項應設置消防安全設備場
    所，其管理權人應委託第8 條所規定之消防設備師或消防設
    備士，定期檢修消防安全設備，其檢修結果應依限報請當地
    消防機關備查；消防機關得視需要派員複查。」，是故該場
    所管理權人委託原告辦理消防安全設備定期檢修，被告所轄
    消防局於96年1 月8 日前往「新光士林華廈A 棟」進行消防
    安全設備檢修申報複查時，發現消防設備士即原告有：1.滅
    火器、室內消防栓設備、火警自動警報設備、緊急廣播設備
    、標示設備及緊急照明設備等6 項設備，未登載檢查器材、
    設備製造廠商及型式等詳細資料。2.消防安全設備改善計畫
    書未登載損壞設備之正確樓層、位置及數量。3.地下1 樓及
    2 樓至9 樓之消防設備平面圖未檢附於申報書內等項目為消
    防安全設備不實檢修報告，遂開立舉發違反消防法案件通知
    單（舉發單號：A008769 ），並由原告當場簽收完成，原告
    於96年1 月日及3 月21日分別向被告所轄消防局提出違反消
    防法案件意見陳述書，遂於96年1 月31日由被告所轄消防局
    邀集原告召開會議審核陳述內容，會中就其陳述內容審核後
    ，其檢修申報書內容遺漏填寫部分，依內政部消防署92年5
    月16日消署預字第0920501881號函頒布「消防安全設備檢修
    申報書製作暨消防安全設備檢查表填寫說明及範例」規定，
    確實屬不實檢修之行為，決議本次舉發為適法之處分，依「
    消防法」第38條第3 項規定：「消防設備師或消防設備士為
    消防安全設備不實檢修報告者，處其新臺幣20,000元以上10
    0,000 元以下罰鍰。」及「各級消防主管機關辦理消防安全
    檢查違法案件處理注意事項」表四中所列之第2 次輕微違規
    事項規定，於96年4 月12日以府消預字第09630189600 號處
    分書予以處分，處原告48,000元罰鍰；另原告自95年起使用
    網路線上申報方式至本案為止，期間所辦理檢修申報場所至
    少有50餘家，未發生申報時類似線上操作問題，今原告以網
    路申報系統操作不熟悉導致遺漏參考數據之填寫等為理由，
    明顯為其推託之詞，實不值採納。且被告所轄消防局於96年
    1 月8 日辦理該場所檢修申報複查時，原告於所簽證消防安
    全設備檢修報告書之消防安全設備檢查表中，未依規定填具
    消防安全設備情形詳列如下：「1.消防安全設備檢修報告書
    各檢查表均未標示消防安全設備細項之種別、內容等情形。
    2.消防安全設備檢修報告書均未標示檢查器材。3.室內消防
    栓設備：(一)幫浦製造廠、型號均未填具。(二)電動機製造廠、
    型號均未填具。(三)外觀檢查部分：水源「閥類」、電動機「
    各開關」、啟動裝置「遠隔操作部」、「加壓送水裝置」、
    「呼水裝置」、「配管」等，檢修結果判定欄位均以「／」
    標示。(四)性能檢查部分：水源「給水裝置及閥類」、電動機
    控制裝置各欄位、啟動裝置各欄位、呼水裝置「閥類、自動
    給水裝置、減水警報裝置」、配管「閥類」等，檢修結果判
    定欄位均以「／」標示。(五)20處檢查結果判定為「X 」者，
    均未註明不良狀況。4.火警自動警報設備：(一)火警受信總機
    製造廠、型號均未填具。(二)2 處檢查結果判定為「X 」者，
    均未註明不良狀況。5.緊急廣播設備：(一)操作裝置製造廠、
    型號均未填具。(二)增幅器製造廠、型號均未填具。(三)性能檢
    查部分：啟動裝置「手動按鈕裝置、與火警警報設備之連動
    」、揚聲器「鳴動方式」等，檢修結果判定欄位均以「／」
    標示。(四)3 處檢查結果判定為「X 」者，均未註明不良狀況
    。」依被告所轄消防局執行「各類場所消防安全設備檢修申
    報制度」作業計畫：「．．．陸、檢（複）查作業應注意事
    項：十、不實檢修報告之認定方式：（二）不實檢修之取證
    要領：7.如有未檢修（表格空白或以／標示）項目或未檢修
    設備者，再按內政部消防署88年7 月22日函釋規定，確屬不
    實檢修。」是本案原告所簽證之消防安全設備檢修報告書中
    ，多項設備表格空白，且多項消防安全設備細項欄位以「／
    」標示，明顯違反規定。
  (二)次查，原告主張消防安全設備檢修報告書之改善計畫書中，
    有列出故障情形並無遺漏及隱瞞不實云云。惟實際上原告僅
    於改善計畫書內以籠統之字句註記：「火警自動警報設備：
    火警標示燈部分不亮；室內消防栓設備：全故障；緊急廣播
    設備：喇叭故障」，與報告書檢查表內容原告所標示共25處
    不合規定處並不相吻合，實為檢修結果遺漏多項未註記，致
    委託原告辦理消防安全設備檢修申報業者無以為據辦理後續
    維護事項。又原告於96年1 月8 日向被告所轄消防局提出意
    見陳述書略以「．．．網路申報報表填寫尚未熟悉，網路操
    作亦不非常清楚，故報告文件填寫出現缺失．．．」，為尊
    重原告權益，除已依法予以原告意見陳述機會，復於96年3
    月21日排定時程，請原告備妥原紙本檢測資料至現場重新查
    核，結果原告當日依舊未提供相關資料，顯原告輕忽其本身
    權益，視同放棄陳述意見機會，確屬為消防安全設備不實檢
    修之行為，並決議本次舉發為適法之處分，即違反「消防法
    」第38條第3 項「消防設備師或消防設備士為消防安全設備
    不實檢修報告者，處其新臺幣20,000元以上100,000 元以下
    罰鍰。」及「各級消防主管機關辦理消防安全檢查違法案件
    處理注意事項」表四中所列之第2 次輕微違規事項規定，另
    原告已有類似不實檢修事實，遭本府處以行政處分，又原告
    自述承認係屬其本身疏失、內容未填詳細等人為疏失所致，
    且原告所載申報書內容已明確構成檢修不實之事實，綜上所
    述，被告所為之處分並無不當。
  (三)綜上，原告之主張無理由。
四、按消防法第7 條第1 項規定：「依各類場所消防安全設備設
    置標準設置之消防安全設備，．．．其．．．檢修應由消防
    設備師或消防設備士為之。」；第9 條規定：「．．．應設
    置消防安全設備場所，其管理權人應委託．．．消防設備師
    或消防設備士，定期檢修消防安全設備，其檢修結果應依限
    報請當地消防機關備查；消防機關得視需要派員複查。．．
    ．」；第38條第3 項規定：「消防設備師或消防設備士為消
    防安全設備不實檢修報告者，處新臺幣2 萬元以上10萬元以
    下罰鍰。」。次按消防法施行細則第6 條第1 項至第3 項規
    定：「管理權人依本法第9 條規定應定期檢修消防安全設備
    之方式如下：一、外觀檢查：經由外觀判別消防安全設備有
    無毀損，及其配置是否適當。二、性能檢查：經由操作判別
    消防安全設備之性能是否正常。三、綜合檢查：經由消防安
    全設備整體性之運作或使用，判別其機能。」、「前項各款
    之檢查，於各類場所消防安全設備設置標準規定之甲類場所
    ，每半年實施一次，甲類以外場所，每年實施一次。」、「
    第一項消防安全設備之檢修項目、檢修基準及檢修結果之申
    報期限，由中央消防機關定之。」。基於消防法施行細則第
    6 條第2 項規定之授權，內政部乃訂定並以89年6 月26日（
    89）消署預字第89E0911 號函修正「各類場所消防安全設備
    檢修及申報作業基準」，其第2 點規定：「各類場所消防安
    全設備之檢修項目如下：（一）滅火器。……」；第3 點規
    定：「各類場所消防安全設備之檢查方式如下：（一）外觀
    檢查。（二）性能檢查。（三）綜合檢查。」；第4 點規定
    ：「辦理消防安全設備檢修工作之消防設備師（士）或檢修
    機構，應製作消防安全設備檢修報告書交付管理權人。檢查
    結果發現有缺失時，應立即通知管理權人改善。」；第7 點
    規定：「各類場所之管理權人應於申報期間截止日前，委託
    檢修專業機構或消防法第7 條規定之人員辦理檢修，並於檢
    修完成後15日內，分別填具消防安全設備檢修申報表及檢附
    消防安全設備檢修報告書，向當地消防機關申報。」；第11
    點規定：「檢修報告書上有記載消防安全設備不符合規定項
    目時，管理權人應加填消防安全設備改善計畫書，併消防安
    全設備檢修申報表向當地消防機關申報。」。另被告為執行
    「各類場所消防安全設備檢修申報制度」頒行「臺北市政府
    消防局執行『各類場所消防安全設備檢修申報制度』作業計
    畫」，其規定如下：「．．．參、受理申報作業規定：．．
    ．二、受理方式：．．．（三）有關消防安全設備檢查表部
    分，應注意「檢查器材」、「檢修人員」欄及各項設備檢查
    表之各欄內有無填寫確實。．．．陸、檢（複）查作業應注
    意事項：．．．十、不實檢修報告之認定方式：（一）不實
    檢修報告參考要件：1.未使用儀器做檢測。．．．4.應施檢
    查項目檢查檢查表以「／」劃掉。……（二）不實檢修之取
    證要領：1.複查時應於三日前通知管理權人及檢修人員攜帶
    檢測儀器到場。．．．7.如有未檢修（表格空白或以＼標示
    ）項目或未檢修設備者，依據內政部消防署釋示即屬不實檢
    修。．．．」。通觀上開消防法施行細則第6 條規定，及各
    類場所消防安全設備檢修及申報作業基準、臺北市政府消防
    局執行「各類場所消防安全設備檢修申報制度」作業計畫之
    相關細節性之作業規定，係在要求消防設備士等專業人員執
    行定期檢修消防安全設備工作時，應據實填載各類消防設備
    及檢查設備之機型、年份，及註明所發現之不良狀況，如此
    方得使受通知之管理權人及時改善以維持機具之安全有效，
    一旦發生火災時才能發揮消防設備之功能，避免人身、財物
    之損失。故前揭規定之意旨，即在藉由申報表之詳細填載以
    達到消防設備士等專業人員執行定期檢修消防安全設備工作
    之落實，俾於公共安全之維護。末按各級消防主管機關辦理
    消防安全檢查違法案件處理注意事項表四規定，消防安全設
    備檢修未作外觀檢查屬輕微違規，第一次裁處新臺幣2 萬4
    千元以下罰鍰。第二次裁處新臺幣4 萬8 千元以下罰鍰。
五、經查，本件原告領有消防設備士執業證書之專業人員，受託
    辦理「新光士林華廈A 棟」之95年下半年度消防安全設備檢
    修申報，惟其提出之消防安全設備檢修申報書各項檢查表中
    之「滅火器、室內消防栓設備、火警自動警報設備、緊急廣
    播設備」等4 項檢查表均列有「檢修設備」欄位，應填載製
    造廠及型號等；「滅火器、室內消防栓設備、火警自動警報
    設備、緊急廣播設備、標示設備及緊急照明設備」等6 項檢
    查表，均列有欄位應填載製造廠商及型號，惟原告均未登載
    檢查器材、設備製造廠商及型式等詳細資料；另申報書中之
    (一)室內消防栓設備檢查表之(1)「外觀檢查部分」，有：水源
    「閥類」、電動機「各開關」、啟動裝置「遠隔操作部」、
    「加壓送水裝置」、「呼水裝置」、「配管」等，檢修結果
    判定欄位均以「／」標示。(2)「性能檢查部分」：水源「給
    水裝置及閥類」、電動機控制裝置各欄位、啟動裝置各欄位
    、呼水裝置「閥類、自動給水裝置、減水警報裝置」、配管
    「閥類」等，檢修結果判定欄位均以「／」標示。(3)20處檢
    查結果判定為「X 」者，均未註明不良狀況。(二)火警自動警
    報設備檢查表，有2 處檢查結果判定為「X 」者，均未註明
    不良狀況。(三)緊急廣播設備檢查表之「性能檢查部分」，有
    ：啟動裝置「手動按鈕裝置、與火警警報設備之連動」、揚
    聲器「鳴動方式」等，檢修結果判定欄位均以「／」標示。
    另有3 處檢查結果判定為「X 」者，均未註明不良狀況。此
    外，且未檢附地下1 樓及2 樓至9 樓之消防設備平面圖。又
    其所提出消防安全設備改善計畫書未登載損壞設備之正確樓
    層、位置及數量。此有原告向被告申報提出之消防安全設備
    檢修報告書及消防安全設備改善計畫書附於本院卷第35頁以
    下。本件原告既未載明各項設備製造廠商、型號，自難認其
    確實執行檢查工作，又其未載明各項不良狀況，受通知之管
    理權人即無從改善，自無以達到法令強制消防檢修制度之目
    的。核其所為檢查顯屬虛應，即屬不實。又原告前有相同違
    章紀錄，經被告以96年3 月16日府消預字第09630173100 號
    處分以予以裁罰24,000元，該處分亦經原告訴之於本院經本
    院以96年度簡字第888 號判決原告之訴駁回確定，此有該判
    決正本附於本院卷可憑。是此次即屬第2 次違章，被告爰依
    消防法第38條第3 項規定及參酌各級消防主管機關辦理消防
    安全檢查違法案件處理注意事項之裁罰標準，予以裁處罰鍰
    48 ,000 元，自無違誤。
六、至原告主張本件係以電腦網路申報，其不諳作業手續而發生
    疏漏，非屬不實檢修，被告通知補正即可，不應遽予裁罰云
    云。查消防檢修制度之立法目的已如前述，在於藉此制度達
    到公安之維護，故法規目的之達成全賴消防設備士等專業人
    員之確實執行按期檢修。消防法第38條第3 項之裁罰目的即
    係杜絕專業人員之疏失不實，故專業人員執行檢修工作一旦
    有所疏漏，即該當裁罰要件，要無補正之可能。再者，原告
    以網路申報之紀錄，自95年起已有50餘家，此經被告陳明，
    自難信其係因線上操作之生疏而發生疏漏，原告主張自不可
    採。
七、從而，原處分於法並無違誤，訴願決定予以維持，亦無不合
    ，原告仍執前詞，訴請撤銷原處分及訴願決定，為無理由，
    應予駁回。又本件為簡易訴訟事件，爰不經言詞辯論，逕為
    判決，併予敘明。
據上論結，本件原告之訴為無理由，爰依行政訴訟法第98條第1
項前段、第233 條第1 項、第236 條，判決如主文。
中    華    民    國    97    年     9    月   30     日
                        臺北高等行政法院第四庭
                                      法  官  李  玉  卿
上為正本係照原本作成。
本件以訴訟事件所涉及之法律見解具有原則性者為限，始得於本
判決送達後20日內向本院提出上訴狀並表明上訴理由，如已於本
判決宣示後送達前提起上訴者，應於判決送達後20日內補具上訴
理由（均按他造人數附繕本），且經最高行政法院許可後方得上
訴。
中    華    民    國    97    年     9    月   30     日
                                      書記官  陳  又  慈


司法院資訊處製作；財團法人民間司法改革基金會備份。
